【裁判字號】    97,判,280
【裁判日期】    970423
【裁判案由】    贈與稅
【裁判全文】
最  高  行  政  法  院  判  決
                                     97年度判字第00280號
再 審原 告  甲○
再 審被 告  財政部臺灣省北區國稅局
代  表  人  陳文宗
上列當事人間贈與稅事件，再審原告對於中華民國94年12月29日
本院94年度判字第2044號判決，提起再審之訴，本院判決如下：
    主  文
再審之訴駁回。
再審訴訟費用由再審原告負擔。
    理  由
一、再審原告於民國83年8月11日將所有坐落台北縣八里鄉○○
    里○段楓斗湖小段50、51、51-2、52、52-11、52-15地號等
    6筆農地贈與移轉予其子高王貴，並申報贈與稅，案經再審
    被告核准依行為時遺產及贈與稅法第20條第5款規定，不計
    入贈與總額，並予列管5年。嗣於列管期間經淡水稽徵所及
    淡水鎮公所於88年5月17日會勘結果，上開50地號（下稱系
    爭土地）已變更為非農業使用，52及52-15地號為雜草，又
    於88年7月9日再次複勘，其中52及52-15地號認種有田青，
    屬綠肥作物，惟系爭土地部分為農舍、豬舍、廚房、儲藏室
    ，部分為道路，部分則闢建為車庫，其中房屋部分取有台北
    縣政府建設局65年1月13日65使字第142號使用執照及台北縣
    八里鄉公所71年4月3日71北縣八建字第2379號使用執照，用
    途均為農舍，得以認所建房屋為與農業經營不可分離，惟道
    路與車庫部分，現場二次會勘結果，均停放有數輛轎車，水
    泥空地部分顯係供轎車進出使用，又查該車庫並非前述使用
    執照核准農舍興建之範圍，再查現場停放之車輛為轎車並非
    農用車，亦未見有種子、肥料、穀物之堆放，且該6筆土地
    均相緊鄰，尚不需代步車輛往返耕作，乃認定50地號土地已
    變更為非農業使用，遂追補全部原核准免徵之贈與稅新台幣
    （下同）12,235,200元。再審原告不服，申經復查及提起訴
    願，均遭駁回，遂提起本件行政訴訟。經臺北高等行政法院
    以90年度訴字第6633號判決將訴願決定及原處分均撤銷後，
    再審被告不服而提起上訴，復經本院以94年度判字第2044號
    判決（下稱原確定判決）將原審判決廢棄，並駁回再審原告
    在第一審之訴。再審原告遂以原確定判決有行政訴訟法第27
    3條第1項第1款規定之再審事由，對之提起本件再審之訴。
二、再審之訴意旨略以：系爭50地號土地於行為時之使用分區即
    為農業分區，地目為田，依行為時農業發展條例第3條及內
    政部函釋等規定可知，其農舍、豬舍、廚房、儲藏室等部分
    均符合農用之規定，而鐵棚架即原處分所稱車庫部分，係農
    忙時堆放肥料、農產品之用，而面積最大之52、52-15地號
    土地自87年第2期起即申請休耕，且會勘時又非農忙時期，
    豈可遽認系爭土地已變更為非農業使用，況系爭土地之道路
    部分，幾十年來早為再審原告及鄰居所共用之既成道路，並
    為鄉公所鋪設柏油路面，惟仍為供農業使用之農路，是原確
    定判決及原處分之認事用法顯有違誤；況系爭土地外之其餘
    5筆土地仍繼續經營農業生產，此為再審被告所不爭執，與
    農業發展條例第31條但書規定要件不符，故再審被告追徵全
    部6筆土地之贈與稅，實係違法行政處分，有違實質課稅原
    則、平等原則及比例原則，而應僅就未繼續經營部分追徵稅
    賦，然原確定判決之理由對此卻未予論述，顯有理由矛盾之
    違法，又原確定判決對於何者屬已確定事實，或對事實自為
    斟酌後所認定之新事實，均未於判決中詳為敘明，豈可在事
    實認定尚有爭議下即自為判決，且所適用法規亦顯有錯誤等
    語。
三、本院按：（一）行政訴訟法第273條第1項第1款所謂適用法
    規顯有錯誤，係指原判決所適用之法規與該案應適用之現行
    法規相違背，或與解釋判例有所牴觸者而言。至於事實之認
    定或法律上見解之歧異，再審原告對之縱有爭執，要難謂為
    適用法規顯有錯誤，合先敘明。（二）查本院原確定判決係
    以：行為時農業發展條例第31條之立法目的，係為鼓勵繼承
    人間協議由繼承人一人繼承或承受，庶免農地分割過細，妨
    害農業發展，並達成維持及擴大農場經營規模之目的，此亦
    經司法院釋字第359號、第375號解釋在案。又遺產及贈與稅
    法第17條第1項及第20條第5款規定，由原本之「一人繼承」
    並繼續經營農業生產之農業用地可扣除土地價值全數，及「
    一人受贈」而繼續經營農業生產之農業用地不計入贈與總額
    ，到84年1月13日修正後之「繼承人或受遺贈人」數人繼續
    經營農業生產就可扣除土地及地上農作物全數，及87年6月
    24日修正後之「受贈人」數人繼續經營農業生產不計入贈與
    總額，顯然農業政策已有變更，遺產中之農業用地及贈與之
    農業用地，現行已不需一人繼承或承受，只要係繼承人、受
    遺贈人或受贈人數人繼續經營農業生產，即得扣除農地全數
    價值或全數不計入贈與總額課稅。由此可知，農地農用政策
    已變更為農業用地應續行農業生產，已不強調「應由一人」
    繼承或承受、防止農地細分及維持農場規模之目的，以合目
    的性解釋及實體從舊法理暨相同事件應為相同處理之原則，
    原審判決以現行農業政策觀念解釋行為時（83年8月11日）
    有關農地贈與未繼續經營農業生產如何追繳應納稅賦之實體
    規定，顯有違83年度當時之農業政策目的，並對相同事件未
    提起救濟確已繳納稅捐之納稅義務人不公平，即違反相同事
    件應為相同處理之「平等原則」，亦違立法目的解釋並忽略
    經濟上農業政策意義，原審判決認應僅就未繼續經營農業生
    產之1筆農業用地補徵稅額，認事用法顯有違誤，因而將原
    判決廢棄，並駁回再審原告在第一審之訴，經核並無與該案
    應適用之現行法規相違背或與解釋判例有所牴觸，亦無違實
    質課稅原則或比例原則；至本院90年度判字第1931號判決對
    於財政部78年8月3日台財稅第780208481號函釋之見解，雖
    與原確定判決不同，核係法律見解之歧異，尚難認原確定判
    決有適用法規顯有錯誤之情事；至再審原告所引其他相關財
    政部之函釋，或不適用於本件，或案情事實不儘相同，自難
    比附援引，作為原確定判決適用法規顯有錯誤之論據。（三
    ）綜上所述，本件並無行政訴訟法第273條第1項第1款適用
    法規顯有錯誤之情形，再審原告仍執前詞，主張原確定判決
    有再審事由，求予廢棄，難認為有理由，應予駁回。
四、據上論結，本件再審之訴為無理由，爰依行政訴訟法第278
    條第2項、第98條第1項前段，判決如主文。
中    華    民    國    97    年    4     月    23    日
                    最高行政法院第五庭
                        審判長法官  劉  鑫  楨
                              法官  侯  東  昇
                              法官  林  樹  埔
                              法官  劉  介  中
                              法官  吳  慧  娟
以  上  正  本  證  明  與  原  本  無  異
中    華    民    國    97    年    4     月    23    日
                              書記官  吳  玫  瑩


司法院資訊處製作；財團法人民間司法改革基金會備份。
